【裁判字號】    95,重訴,106
【裁判日期】    950929
【裁判案由】    拆屋交地等
【裁判全文】
臺灣臺中地方法院民事判決            95年度重訴字第106號
原      告  甲○○
訴訟代理人  吳雄仁律師
被      告  乙○○
訴訟代理人  黃靖閔律師
            羅豐胤律師
複代理人    丁○○
被      告  己○○
            戊○○
上當事人間請求拆屋還地等事件，本院於民國95年9月22日言詞
辯論終結，判決如下：
    主    文
原告之訴駁回。
訴訟費用由原告負擔。
    事實及理由
甲、程序方面：
一、按訴狀送達後，原告不得將原訴變更或追加他訴。但經被告
    同意或不甚礙被告之防禦及訴訟之終結者，不在此限。民事
    訴訟法第255條第1項前段，定有明文。本件原告原係對被告
    乙○○、己○○起訴，於訴訟進行中，查悉被告戊○○亦為
    系爭房屋之承租人，乃復追加被告戊○○為共同被告。查被
    告戊○○為系爭房屋之承租人乙情，已據被告乙○○陳述甚
    明，且為被告戊○○所不爭，是原告於訴狀送達後為訴之追
    加，已勿庸再調查其他新之訴訟資料，是並不甚礙被告之防
    禦，且亦無礙訴訟之終結，爰准原告之訴之追加，先予敘明
    。
二、又本件被告己○○、戊○○經合法通知而未於最後言詞辯論
    期日到場，核無民事訴訟法第386條所列各款情形，爰依原
    告之聲請，由其一造辯論而為判決。
乙、實體方面：
一、原告起訴主張：
    （一）原告所有坐落台中市○區○○段五小段3之2號土地及
          同小段3之13號土地（下稱系爭2筆土地），原為被告
          之先父林武成所有。林武成於民國73年間，無償提供
          予被告乙○○在系爭2筆土地上建築門牌號碼台中市
          西區○○街4號房屋（下系爭房屋）使用。嗣於87年1
          月間，林武成將系爭2筆土地贈與其妻即被告之母謝
          麗霞，謝麗霞於94年7月間將系爭2筆土地出售予原告
          ，原告因而取得系爭2筆土地之所有權。而系爭2筆土
          地之原地主林武城雖同意無償供被告乙○○在上開土
          地上建築系爭房屋使用，其2人間即成立系爭2筆土地
          之使用借貸關係，惟使用借貸關係非如租賃之有民法
          第425條之規定，故被告乙○○並不得對現在之土地
          所有人即原告主張有使用系爭2筆土地之權利，被告
          乙○○所有之系爭房屋占有系爭2筆土地現已成為無
          權占有，被告乙○○自應將系爭房屋拆除並將系爭2
          筆土地交還原告。又被告己○○、被告戊○○均係向
          被告乙○○承租系爭房屋之人，被告乙○○既應拆屋
          交地，則被告己○○、被告戊○○即失去繼續占有該
          房屋之權源，自應自系爭房屋遷出。爰依民法第767
          條之規定，請求被告乙○○拆屋交地及被告己○○、
          被告戊○○自系爭房屋遷出等語。
    （二）對被告抗辯之陳述：
          被告乙○○辯稱：「系爭土地上之房屋係民國73年間
          由被告之先父林武成出資建造，當時乙○○尚在唸大
          學無收入，嗣於76年間林武成將系爭房屋贈與被告林
          玟慧。系爭土地及房屋原均屬林武成所有。現在房屋
          為被告乙○○所有，土地則為原告所有，依民法第42
           5條之1之規定，被告乙○○與原告之間有基地租賃
          關係，請求拆屋交地為無理由」一節，與事實不合：
          1.系爭土地上之房屋係被告乙○○所建造，此一事實
            不但有被告乙○○委請律師於93年9月30日寄致其
            母謝麗霞女士之函件曰：「本人之先父林武成於73
            年5月間，就其所有台中市○區○○段五小段3之2
            、3之13號2筆土地，同意本人在其上建造房屋，嗣
            本人在系爭地上建造門牌台中市○區○○街4號之
            建築物，竣工在案，並於93年8月間完成系爭建物
            所有權之合法登記在案，此有建物所有狀可稽」，
            依禁反言之原則，不容臨訟改稱系爭房屋非其所建
            造；而且被告乙○○在其答辯狀內亦自承系爭房屋
            之起造人係其名義，足證系爭房屋係被告乙○○所
            建造，而非已故林武成所建築，自無民法第425條
            之1之適用。
          2.被告乙○○雖辯稱：「73年當時被告乙○○尚在唸
            大學無收入」云云。惟查被告乙○○所唸者係大學
            夜間部，日間都在從商，並非無收入，而且可運用
            其從商之知識調度建築資金，何況其所建者為鐵造
            房屋，建築費不高，故不能藉詞當時在唸大學，而
            諉稱系爭房屋非其所建。
    （三）並聲明：(1)被告己○○、戊○○應自坐落台中市○區
          ○○段五小段3之2號及同小段3之13號土地上之建築
          物即門牌號碼台中市○區○○街4號房屋遷出。(2)被
          告乙○○應將坐落台中市○區○○段五小段3之2號土
          地225平方公尺及同小段3之13號土地33平方公尺之地
          上建築物拆除，將該兩筆土地交還原告。
二、被告己○○於言詞辯論期日未到場，惟據其於準備程序中則
    以：系爭房屋之承租人為被告戊○○，伊僅是受僱於戊○○
    ，並非系爭房屋之承租人等語置辯。並答辯聲明：原告之訴
    駁回。
三、被告戊○○未於言詞辯論期日到場，惟據其於準備程序中則
    陳稱：系爭房屋係伊向被告乙○○承租等語，資為抗辯。
四、被告乙○○則辯以：系爭房屋係先父林武成於73年間出資建
    造，當時伊尚在大學念書，根本沒有收入，並沒有資力興建
    系爭房屋，但因先父林武成允諾日後伊結婚時，將系爭房屋
    及其所屬基地一併贈與給伊，作為結婚贈與禮物。故系爭房
    屋之使用執照即借用伊名義作為起造人，於房屋完工後，實
    際上由先父林武成作為經營連鎖便當店之店面及中央廚房之
    用；嗣於76年間，伊與訴外人陳文侯結婚，先父林武成乃依
    約將系爭房屋贈與伊，並實際上將系爭房屋交付予伊使用收
    益，歷年來均由伊出租於第3人以為收益，伊並於93年8月24
    日將系爭房屋為第一次登記。而伊之母親即訴外人謝麗霞於
    87年間，將系爭2筆土地過戶登記在自己名義下，後於94年7
    月間出售予原告。然系爭2筆土地及房屋原來均為先父林武
    成所有，房屋部分僅係借用伊名義為起造人，於76年間，先
    父林武成因結婚贈與之約定，將系爭房屋之所有權轉讓為伊
    所有，嗣原告經由伊母親謝麗霞而受讓系爭2筆土地，即土
    地、房屋現在雖為不同之所有人，但依民法第425之1之規定
    ，伊與原告間就系爭房屋占用系爭2筆土地之期限內，推定
    有租賃關係之存在甚明。原告至多僅能請求租金之給付，其
    請求拆屋還地，顯無理由等語。並答辯聲明：原告之訴駁回
    。
五、兩造不爭執事實：
    （一）系爭房屋坐落於系爭2筆土地上，系爭房屋於73年11
          月9日建築完成，在未為保存登記前，其使用執造名
          義人為被告乙○○，嗣被告乙○○將系爭房屋為第一
          次所有權登記，後將系爭房屋出租給被告戊○○，有
          本院依職權調閱臺中市政府 (73)中工建建字第596
          號建照檔案1宗、建物登記謄本及系爭房屋租賃契約
          各1紙在卷可按。
    （二）系爭房屋占用系爭2筆土地之初，系爭2筆土地原登記
          為訴外人林武成所有，嗣於87年間移轉登記予訴外人
          賴麗霞，賴麗霞嗣於94年7月間將系爭2筆土地售予原
          告，並已為移轉登記，有土地登記謄本1件附卷可憑
          。
六、本件之爭點及法院之判斷：
    （一）系爭房屋究係由被告乙○○或訴外人林武成所出資興
          建？
    （二）被告乙○○占有系爭2筆土地是否有合法權源？如有
          ，其法律關係如何？
    （三）被告己○○是否為系爭房屋之占有人？
七、系爭房屋究係由被告乙○○或訴外人林武成所出資興建？
    （一）原告主張系爭房屋之起造人係被告乙○○，係被告林
          玟慧自行出資或由其父林武成贈與其資金所建造一節
          ，固有系爭房屋之建造執照及使用執照在卷可參，惟
          按房屋在未為保存登記前，其所有權之歸屬，應以實
          際出資興建人而非以建造執照名義人為準據。查被告
          乙○○辯稱：系爭房屋係由其父林武成出資建造，73
          年11月間完工後，由其父作為經營連鎖便當店之店面
          及中央廚房之用，因其父允諾將系爭房屋作為結婚禮
          物贈與伊，故借用伊名義為起造人之事實，業據證人
          即被告乙○○之姐姐丙○○證述屬實，並參諸系爭房
          屋使用執照載明用途為「店舖」，並非建屋自住，而
          依原告所不爭執之乙○○大學畢業證書可知，被告林
          玟慧在系爭房屋建造時，尚在大學唸書，且系爭房屋
          完工後，係由其父使用，足徵乙○○並無自行出資或
          由其父贈與資金興建該店舖之需要。則依吾人經驗法
          則，當時乙○○應係與其父林武成基於約定結婚贈與
          之基礎原因債權關係，而登記為起造人，實際出資興
          建房屋之人為系爭土地之所有權人林武成。足見系爭
          房屋於73年11月9日建築完成時，為林武成所有。
    （二）至原告雖主張被告乙○○委託律師發出律師函給訴外
          人謝麗霞，自稱其出資興建系爭房屋，故其於本件訴
          訟改稱其未出資興建系爭房屋，有違禁反言原則云云
          ，然「按確定判決之既判力，固以訴訟標的經表現於
          主文判斷事項為限，判決理由並無既判力，但法院於
          判決理由中，就訴訟標的以外，當事人主張之重要爭
          點，本於當事人辯論之結果已為判斷時，對此重要爭
          點所為之判斷，除有顯然違背法令，或當事人已提出
          新訴訟資料，足以推翻原判斷之情形外，應解為在同
          一當事人就該已經法院判斷之重要爭點之法律關係，
          不得作相反之主張或判斷，始符民事訴訟上誠信原則
          ，此即學理上所謂爭點效、禁反言」。查被告乙○○
          既非另案主張其原始取得系爭房屋之法律關係，並經
          法院為判斷，則本件即無適用禁反言原則之可言，是
          原告此部分之主張，並非可採。
八、被告乙○○占有系爭土地有合法權源，其法律關係為租賃關
    係：
    （一）按土地與房屋為各別之不動產，各具相當之使用及經
          濟價值等各得單獨為交易之標的，且房屋性質上不能
          與土地使用權分離而存在，亦即房屋之存在及使用房
          屋必須使用該房屋之地基，而不容輕易變動，此為房
          屋基地之使用權恒定原則，為房屋與其基地使用關係
          之基本法理，而為近代民法權利社會化、物權相對化
          、債權物權化發展趨勢之所在，是早於48年間，最高
          法院即以48年台上字第1457號判例揭示「土地與房屋
          為各別之不動產，各得單獨為交易之標的，且房屋性
          質上不能與土地使用權分離而存在，亦即使用房屋必
          須使用該房屋之地基，故土地及房屋同屬一人，而將
          土地及房屋分開同時或先後出賣，其間雖無地上權設
          定，然除有特別情事，可解釋為當事人之真意，限於
          賣屋而無基地之使用外，均應推斷土地承買人默許房
          屋承買人繼續使用土地。」之法旨，嗣民法於88年間
          修正，復基此而新增第425條之1，規定：「土地及土
          地上之房屋同屬一人所有，而僅將土地或僅將房屋所
          有權讓與他人，或將土地及房屋同時或先後讓與相異
          之人時，土地受讓人或房屋受讓人與讓與人間或房屋
          受讓人與土地受讓人間，推定在房屋得使用期限內，
          有租賃關係。其期限不受第449條第1項規定之限制。
          」，予以明文化，而確定上開債權物權化之大原則。
    （二）經查系爭房屋坐落於系爭2筆土地上，系爭房屋在未
          為保存登記前，雖登記被告乙○○為起造人，但係當
          時土地所有權人林武成興建，已如前述，足見73年11
          月9日，系爭2筆土地及系爭房屋均為林武成所有。系
          爭房屋於93年8月24日由被告乙○○為第一次登記，
          系爭土地則於87年間、94年7月間輾轉移轉登記予訴
          外人賴麗霞、原告等情，為兩造所不爭執，則系爭房
          屋及系爭2筆土地之所有權人原先既屬相同，系爭2筆
          土地及系爭房屋因先後讓與而異其所有權人，揆之上
          開判例及民法新增第425條之1規定之法旨，乃基於房
          屋及基地之使用權關係恆定暨房屋既得使用權保護原
          則之考量，而肯認基地使用權不因基地物權之嗣後變
          動而受影響之法理，自應推斷系爭2筆土地之買受人
          即原告，默許系爭房屋繼續使用系爭2筆土地，其間
          ，就系爭房屋使用該土地成立租賃關係，是被告林玟
          慧並非無權占有系爭2筆土地。
九、系爭房屋既非無權占有系爭2筆土地，則系爭房屋之合法占
    有人亦非無權占有，而具有正當之使用權源，自毋須依土地
    所有權人之請求而遷出房屋，是被告己○○是否為系爭房屋
    之占有人或占有輔助人，本件即無論究之必要，附此敘明。
十、綜上，系爭房屋對系爭2筆土地並非無權占有，是原告請求
    被告乙○○應將房屋拆除，將基地交還，併予請求系爭房屋
    之承租人被告己○○、戊○○遷出房屋，洵屬無據，應予駁
    回。
十一、據上論結，本件原告之訴為無理由，依民事訴訟法第385
      條第1項前段、第78條，判決如主文。
中    華    民    國    95    年    9     月    29    日
                  民事第四庭  審判長法  官  洪碧雀
                                    法  官  陳添喜
                                    法  官  郭佳瑛
正本係照原本作成。
如對本判決上訴，須於判決送達後20日內向本院提出上訴狀。
中    華    民    國    95    年    9    月    29    日
                                    書記官


司法院資訊處製作；財團法人民間司法改革基金會備份。
